【裁判字號】    90,台上,4212
【裁判日期】    900712
【裁判案由】    偽造文書
【裁判全文】
最高法院刑事判決                                九十年度台上字第四二一二號
    上  訴  人  乙○○
                甲○○
    共      同
    選任辯護人  曾清永律師
右上訴人等因偽造文書案件，不服台灣高等法院高雄分院中華民國八十八年五月五日
第二審判決（八十七年度上易字第二七三二號，起訴案號：台灣高雄地方法院檢察署
八十六年度偵字第一一○四三、二○六七六號），提起上訴，本院判決如左：
    主  文
原判決關於乙○○、甲○○部分撤銷，發回台灣高等法院高雄分院。
    理  由
本件原判決認定上訴人乙○○、甲○○於勤政愛民國八十四年十月二十七日受賴楠忠
之委託代為處理其經營之光泳企業有限公司對外一切債務事宜。賴楠忠即於同年月三
十日，將登記於其配偶賴吳玉霞名下之三筆旱地之所有權狀、印鑑等物交付，以利上
訴人二人辦理扺押貸款以供處理公司債務。上訴人二人係為賴楠忠處理事務之人，竟
共同意圖為自己不法之利益，持該土地所有權狀及印鑑等物，經林中衡之轉介，欲向
金主吳寶山貸款。吳寶山要求直接辦理所有權移轉，俟將來還錢再贖回之方式為貸款
條件，上訴人二人明知受委託僅能以扺押貸款為之，仍接受吳寶山之要求。上訴人二
人與吳寶山、林中衡四人明知就本件土地地主賴吳玉霞與吳寶山之母吳鄭月女所合意
成立之法律關係非土地買賣契約關係，上訴人二人為辦理過戶手續，盜用持有賴吳玉
霞印章，蓋在土地登記申請書及土地買賣所有權移轉契約書（並偽簽吳賴玉霞署押一
枚）各一份上，交付不知情之王明津而行使。利用王明津於八十五年四月六日，向臺
南縣麻豆地政事務所申請上開旱地三筆所有權之移轉登記，而使該所公務員將此不實
之事項登記於土地登記簿，並於同年月九日將土地所有權移轉登記於吳寶山所指定之
不知情之吳鄭月女名下，致生損害於賴吳玉霞及土地登記之正確性等情。因而撤銷第
一審關於此部分之判決，改判論處上訴人二人共同行使偽造私文書，足以生損害於他
人罪刑，固非無見。
惟查：(一)按刑事訴訟法第九十五條第一款規定：「訊問被告應先告知犯罪嫌疑及所犯
所有罪名。罪名經告知後，認為應變更者，應再告知。」，此乃被告在刑事訴訟上應
受告知之權利，為行使防禦權之前提。其所謂「犯罪嫌疑及所犯所有罪名」，除起訴
書所記載之犯罪事實及所犯法條外，自包含依刑事訴訟法第二百六十七條規定起訴效
力所擴張之犯罪事實及罪名。法院就此等新增或變更之罪名，均應於其認為有新增或
變更之情形時，隨時、但至遲於審判期日踐行上開告知之程序，使被告知悉而充分行
使其防禦權，始能避免突襲性裁判，而確保其權益；否則，如僅就原起訴之犯罪事實
及罪名調查、辯論終結後，擅自擴及起訴書所記載者以外之犯罪事實或變更起訴書所
引應適用之法條而為判決，就此等未經告知之犯罪事實及新罪名而言，無異剝奪被告
依同法第九十六條、第一百七十三條、第二百八十九條等規定所應享有之辯明罪嫌及
辯論等程序權，其所踐行之訴訟程序，即難謂於法無違。本件檢察官起訴書記載上訴
人二人所為係犯刑法第三百四十二條第一項及二百十四條之罪，第一審亦以該罪論處
上訴人二人罪刑。而依原審調查及審判筆錄之記載，對上訴人等僅告知該罪名。但辯
論終結後卻認上訴人等所為另犯行使偽造私文書罪，並以此部分事實與檢察官起訴部
分有牽連犯之裁判上一罪關係，為起訴效力所及併予審判，而論處上訴人等行使偽造
私文書罪刑，對於此部分起訴效力所擴張之犯罪事實及罪名，並未於調查或審判期日
踐行告知之程序，揆諸首揭說明，自屬於法有違。(二)原判決認定上訴人二人為辦理過
戶手續，盜用持有賴吳玉霞印章，蓋在土地登記申請書及土地買賣所有權移轉契約書
（並偽簽吳賴玉霞署押一枚）各一份上，交付不知情之王明津而行使等情。但依據台
南縣麻豆地政事務所函復第一審法院所附之土地買賣所有權移轉契約書所載（見第一
審卷第二一九、二○頁），並無偽簽之吳賴玉霞署押一枚。而原判決於理由謂「系爭
土地買賣所有權移轉契約書上所偽簽之賴吳玉霞署押一枚（本件偵查卷漏影印該簽名
，但該契約書上有賴吳玉霞簽名乃眾所週知），應依刑法第二百十九條沒收」云云，
非但與上揭證據資料不符，且以推測之詞為論斷之依據，難認適法。上訴意旨均執以
指摘原判決不當，為有理由，應認有發回更審之原因。原判決不另為無罪諭知部分，
因與發回部分有審判不可分關係，應併予發回。
據上論結，應依刑事訴訟法第三百九十七條、第四百零一條，判決如主文。
中      華      民      國     九十     年      七      月     十二     日
                              最高法院刑事第七庭
                                  審判長法官  吳  雄  銘
                                        法官  石  木  欽
                                        法官  郭  毓  洲
                                        法官  吳  三  龍
                                        法官  林  茂  雄
      右正本證明與原本無異
                                              書  記  官
中      華      民      國     九十     年      七      月              日


司法院資訊處製作；財團法人民間司法改革基金會備份。
